【裁判字號】    98,簡上,145
【裁判日期】    990331
【裁判案由】    清償借款
【裁判全文】
臺灣彰化地方法院民事判決  98年度簡上字第145號
上  訴  人  丙○○
被上訴人    乙○○
上列當事人間請求清償借款事件，上訴人對於中華民國98年10月
15 日本院北斗簡易庭98年度斗簡字第185號第一審判決提起上訴
，本院於99年3月23日言詞辯論終結，判決如下：
    主      文
原判決（除減縮部分外）廢棄。
上開廢棄部分，被上訴人應給付上訴人新台幣貳拾壹萬元，及自
民國九十八年九月十一日起至清償日止，按年息百分之五計算之
利息。
第一、二審訴訟費用由被上訴人負擔。
    事實及理由
壹、程序部分：
    按訴之變更或追加，非經他造同意，不得為之；但減縮應受
    判決事項之聲明者，不在此限，此觀民事訴訟法第446條第1
    項、第255條第1項第3款之規定自明，且上開規定於簡易程
    序之第二審程序亦準用之。本件上訴人原係起訴請求被上訴
    人應給付上訴人新臺幣（下同）21萬元，及自民國（下同）
    91年11月29日起至清償日止，按年息百分之6計算之利息。
    嗣其不服原審判決提起上訴，於99年3月23日本院言詞辯論
    期日以言詞變更請求被上訴人應給付上訴人21萬元，及自98
    年9月11日起至清償日止，按年息百分之5計算之利息。核屬
    減縮應受判決事項之聲明，與上開規定相符，應予准許。
貳、實體部分：
一、上訴人主張：
（一）上訴人起訴主張：被上訴人於91年11月29日向上訴人借款
      21萬元（下稱系爭借款），上訴人於同日自其台中商業銀
      行北斗分行第000-00-00000 00號活期儲蓄存款帳戶（下
      稱上訴人之台中商銀北斗分行帳戶）轉帳至被上訴人之台
      中商業銀行大肚分行第000-00 -0000000號活期儲蓄存款
      帳戶（下稱被上訴人之台中商銀大肚分行帳戶）內借予被
      上訴人，並未約定清償日期及利息，被上訴人則簽發同面
      額之本票一紙交付上訴人，作為還款之擔保，惟被上訴人
      迄今仍未還款，爰依民法消費借貸之法律關係提起本件訴
      訟等語。並聲明：(1)被上訴人應給付上訴人21萬元，及自
      91年11月29日起至清償日止，按年息百分之6計算之利息
      。(2)訴訟費用由被上訴人負擔。
（二）於本院補稱：
  １、上訴人並未保管被上訴人所有之台中商銀大肚分行帳戶，
      系爭借款係因被上訴人向友人甲○○商借支票，為繳付該
      支票票款，而向上訴人借貸21萬元，但因被上訴人常向上
      訴人騙錢後又不承認，被上訴人怕上訴人因而不願借貸，
      遂向上訴人稱：其可先將系爭借款轉帳至被上訴人之台中
      商銀大肚分行帳戶內，再轉匯予甲○○，以留存證據等語
      ，並交付被上訴人之台中商銀大肚分行帳戶存摺及印章予
      上訴人，上訴人方允為借貸，並委託事務所小姐轉匯系爭
      借款。若非被上訴人向上訴人借貸，上訴人何需將款項先
      轉匯至被上訴人帳戶內？況被上訴人開立予上訴人之本票
      存根上亦有載明開立本票原因係「支票款」，足見系爭款
      項確係被上訴人向上訴人借貸以支付其向友人商借支票之
      票款。
  ２、兩造並非因感情不睦而離婚，且離婚後，兩造仍同居約兩
      年之久，期間被上訴人亦曾寫情書予上訴人。另被上訴人
      辯稱系爭本票係遭上訴人趁隙取走云云，然被上訴人迄今
      未說明其原係欲以系爭本票向何人借款？亦未舉證證明系
      爭本票係遭上訴人擅自取走等情，被上訴人所辯均不足採
      。
二、被上訴人則以：
（一）兩造原為夫妻，因感情不睦，於91年９月26日離婚，被上
      訴人豈有可能於離婚後之91年11月27日向上訴人借款？又
      被上訴人之台中商銀大肚分行帳戶之存摺，離婚前均由上
      訴人保管使用，離婚後被上訴人也未向上訴人取回，至上
      訴人所提出之本票可能是被上訴人要向他人借貸之本票，
      遭原告趁隙取走。
（二）另於本院補稱：系爭借款係證人甲○○拜託被上訴人向上
      訴人借貸以支付其支票票款，上訴人並要求被上訴人需在
      證人甲○○所簽發之支票號碼PUA0000000、PUA0000000支
      票上背書保證等語，資為抗辯。
三、本件原審為上訴人敗訴之判決，駁回上訴人之請求，上訴人
    不服提起上訴，且就利息部分減縮其請求，而於本院聲明：
    (1)原判決廢棄。(2)被上訴人應給付上訴人21萬元及自98年9
    月11日起至清償日止，按年息百分之5計算之利息。(3)第一
    、二審訴訟費用由被上訴人負擔。被上訴人則聲明：(1)上訴
    駁回。(2)第二審訴訟費用由上訴人負擔。
四、得心證之理由：
（一）查系爭借款係由上訴人委請其代書事務所職員於91年11月
      29 日，自上訴人之台中商銀北斗分行帳戶內轉帳至被上
      訴人之台中商銀大肚分行帳戶內，再於同日轉匯至訴外人
      甲○○之台中商業銀行北斗分行第000000000000號支票存
      款帳戶內乙節，業據原告提出上訴人之台中商銀北斗分行
      帳戶存摺影本、被上訴人之台中商銀大肚分行帳戶存摺影
      本為證，並據原審向台中商業銀行調取被上訴人之台中商
      銀大肚分行帳戶交易明細、系爭借款於91年11月29日提款
      轉帳之存摺存款取款憑條、支票存款送款單等資料核閱相
      符，且為兩造所不爭執，此部分事實應堪認定。
（二）上訴人主張系爭借款係被上訴人為支付其向訴外人甲○○
      商借支票之票款，而向上訴人所借貸等情，業據證人甲○
      ○於本院準備程序時結證稱：系爭借款係因被上訴人向伊
      借票，需支付支票款，所以才向上訴人借錢，而所借得之
      款項除了支付伊所簽發之發票日均為91年11月29日、票面
      金額分別為3萬元及8萬元，票據號碼分別為PUA0000000、
      PUA0000000 之支票票款外，因被上訴人先前已向伊借了
      一張10萬元之支票，而該支票票款係由伊所先繳付，所以
      其餘10萬元係用以清償伊先前代被上訴人繳付票款之債權
      等語明確；並有台中商業銀行98年12月25日陳報狀所檢附
      之證人甲○○所簽發、發票日均為91年11月29日、票面金
      額分別為3萬元及8萬元、票據號碼分別為PUA0000000及PU
      A0000000號，且支票背面左下角均有被上訴人背書之支票
      正反面影本各1紙附卷可稽。雖被上訴人辯稱：系爭借款
      係證人拜託伊向上訴人借的，而票據號碼PUA0000000及
      PUA0000000支票上伊之背書則係上訴人要求伊需為證人為
      保證而簽立等語，然衡諸常情，借款人持支票向貸與人借
      用款項時，貸與人方可能要求介紹人或中人於支票上背書
      以為擔保；惟觀諸證人甲○○所簽發之票據號碼為PUA000
      0000、PUA0000000之支票2紙，其提示人均非上訴人，票
      據上亦均無上訴人之背書，實難認證人甲○○有以上開2
      紙支票向上訴人借款；況上開2紙支票之提示日與上訴人
      轉匯系爭借款至證人甲○○之台中商業銀行北斗分行支票
      存款帳戶之日均為同一日，此有台中商業銀行98年12月25
      日陳報狀所檢附之證人甲○○之台中商業銀行北斗分行第
      000000000000號支票存款帳戶交易明細1份在卷可按，亦
      核與借用人以支票為借款擔保或清償方法之常情不符，足
      見證人甲○○應無以上開2紙支票向上訴人借用系爭款項
      ，則上訴人當無可能要求被上訴人於上開2紙支票上背書
      保證。再者，被上訴人自承證人甲○○係其於建大公司任
      職時之同事，2人並無夙怨或糾紛，且參以證人甲○○於
      本院準備程序時原係證稱：系爭借款係因伊需用錢而請被
      上訴人向上訴人借貸，但因被上訴人有急用再向伊借用，
      伊遂開立台中商銀北斗分行，面額為21萬元之支票交予被
      上訴人領取等語，嗣經本院提示證人甲○○之台中商銀北
      斗分行支票存款帳戶交易明細予證人甲○○閱覽，並詢問
      其證述為何與交易明細不相符？其方改證述如上，益徵證
      人甲○○應無刻意設詞為不利被上訴人證述之情事，足見
      被上訴人所辯並非實在，不足採信。綜上，本院認上訴人
      已舉證證明兩造間就系爭借款有消費借貸關係存在，故上
      訴人主張本件係依消費借貸關係而為請求，自屬有據。
（三）按稱消費借貸者，謂當事人一方移轉金錢或其他代替物之
      所有權於他方，而約定他方以種類、品質、數量相同之物
      返還之契約；又消費借貸未定返還期限者，借用人得隨時
      返還，貸與人亦得定一個月以上之相當期限催告返還，民
      法第477 條、第478條後段定有明文。次按所謂貸與人得
      定一個月以上之相當期限催告返還，非謂貸與人之催告必
      須定有期限，只須貸與人有催告之事實，而催告後已逾一
      個月以上相當期限者，即認借用人有返還借用物之義務，
      最高法院73年台抗字第413號判例參照，即貸與人催告後
      如已留有相當一個月之催告期，借用人即負有返還之義務
      ，不須於催告時告知應於一個月內返還之告知期限。查上
      訴人自承兩造間就系爭借款並未約定返還期限，然上訴人
      既已聲請支付命令請求被上訴人返還，且支付命令亦於98
      年8月10日送達予被上訴人親自收受，此有送達回證1紙在
      卷足憑，依民法第229條第2項後段規定，可認上訴人於此
      時已對被上訴人為催告，且截至本件言詞辯論之日止，為
      時已逾一個月以上，被上訴人自有返還系爭借款之義務。
      再按所謂返還，通說係指「終止契約之意思表示」而言，
      亦即貸與人一經向借用人催告（或起訴），其消費借貸關
      係即係即行終止，惟法律為使借用人便於準備起見，特設
      「一個月以上相當期限」之恩惠期間，借用人須俟該期限
      屆滿，始負遲延責任，貸與人亦始有請求之權利，最高法
      院97年度台上字第2654號裁判意旨參照。因此，本件被上
      訴人自收受支付命令經合法催告之翌日起算一個月即98年
      9月11日尚未返還系爭借款，其自應負有給付遲延之責任
      ，在此以前，因上訴人自承兩造就系爭借款並未有支付利
      息之約定，被上訴人自無需給付上訴人利息，從而，上訴
      人主張被上訴人於返還系爭借款時，尚應給付自98年9月
      11日起至清償日止，按年息之五計算之法定遲延利息，亦
      屬有據。
（四）綜上所述，本件上訴人依消費借貸之法律關係，請求被上
      訴人給付21萬元及自98年9月11日起至清償日止，按年息
      百分之五計算之利息，為有理由，應予准許。是原審判決
      （除減縮部分外），為上訴人敗訴之判決，尚有未洽，上
      訴意旨指摘原判決（除減縮部分外）不當，求予廢棄改判
      ，為有理由，爰由本院依法廢棄改判如主文第二項所示。
五、本件事證已臻明確，兩造其餘主張及舉證，核與判決結果無
    影響，毋庸逐一論述，併此敘明。
六、據上論結，本件上訴為有理由，依民事訴訟法第436條之1第
    3 項、第450條、第78條，判決如主文。
中    華    民    國    99    年    3    月    31    日
              民事第一庭     審判長法  官  康弼周
                                   法  官  陳正禧
                                   法  官  簡璽容
本件不得上訴。
中    華    民    國    99    年    3     月    31    日
                                   書記官  彭月美

司法院資訊處製作；財團法人民間司法改革基金會備份。
